【裁判字號】    89,訴,35
【裁判日期】    891128
【裁判案由】    綜合所得稅
【裁判全文】
臺北高等行政法院判決                              八十九年度訴字第三十五號
                              .
    原      告        甲○○
    訴訟代理人        許祺昌 會計師
    被      告        財政部台北市國稅局
    代  表  人（局長）張盛和
    訴訟代理人        林麗美
                      陳慧慧
右當事人間因綜合所得稅事件，原告不服行政院中華民國八十九年五月四日台八十九
訴字第一二四九○號再訴願決定，提起行政訴訟，本院判決如左：
      主  文
原告之訴駁回。
訴訟費用由原告負擔。
      事  實
一、事實概要：原告民國（下同）八十五年度綜合所得稅結算，自行申報應繳納稅額
    為新台幣（下同）一、七一七、一○二元，並以繳稅取款委託書委由被告自其彰
    化銀行晴光分行存款帳戶轉帳納稅，被告於八十六年四月十六日辦理提兌，因原
    告之帳戶存款金額僅餘一四、○一四元，不足繳納應納稅額，乃發單通知原告補
    繳稅款，並就存款不足一、七○三、○八八元部分，加徵百分之十五滯納金，計
    二五五、四六三元。原告不服，就加徵滯納金部分，申經復查結果，未准變更，
    提起訴願、再訴願，均遭駁回，訴經行政法院（現改制為最高行政法院）八十八
    年度判字第四○二六號判決將再訴願決定撤銷，由行政院重為決定，經行政院重
    為再訴願決定駁回，遂向本院提起行政訴訟。
二、兩造聲明：
    （一）原告聲明：重為再訴願決定、訴願決定及原處分均撤銷。
    （二）被告聲明：如主文所示。
三、兩造之爭點：
    原告主張依從新從輕原則，適用財政部八十八年十一月二日台財稅第八八一九五
    五一一三號函釋，免徵其八十五年度綜合所得稅之滯納金，有無理由？
    （一）原告主張：按「自八十七年度綜合所得稅結算申報案件起，納稅義務人使
          用繳稅取款委託書繳納綜合所得稅，經稽徵機關提兌無法兌領案件，如屬
          繳稅取款委託書各項資料填寫正確且於三月三十一日已存足存款者，由稽
          徵機關發單通知納稅義務人限期繳納，逾期未繳，自限繳期限屆滿次日起
          ，加徵滯納金及滯納利息；至於其他無法提兌案件，由稽徵機關填發繳款
          書通知納稅義務人限期繳納，並應自結算申報期限截止之次日起，至繳納
          補徵稅款之日止，按日加計利息，一併徵收，逾期未繳，自限繳期限屆滿
          次日起加徵滯納金及滯納利息。」是為財政部八十八年十一月二日台財稅
          字第八八一九五五一一三號函釋所揭意旨。另按稅捐稽徵法第一條之一規
          定：「財政部依本法或稅法所發布之解釋函令，對於據以申請之案件發生
          效力。但有利於納稅義務人者，對於尚未核課確定之案件適用之。」又同
          法第四十八條之三明文規定，稅捐之裁罰採從新從輕原則，滯納金之性質
          為行為罰，自可比照有關罰鍰之規定。則本案自有前揭函釋之適用，即應
          自發單通知限繳期限屆滿之次日起，始得加徵計算滯納金。準此，本案實
          無加徵滯納金之餘地可言。又原告八十五年度綜合所得稅結算申報，係以
          繳稅取款委託書轉帳納稅方式繳納稅款，於八十六年三月三十一日辦理結
          算申報。後原告於同年四月十三日自由時報一顯著篇幅報導上獲知被告扣
          繳稅款之作業流程，該新聞稿明確指出，使用繳稅取款委託書繳納稅款者
          ，其在三月二十日以前完成結算申報之申報戶，屬第一批扣款對象，亦即
          自該新聞稿發布之日起算至四月二十日為第一批對象之扣款期間；而於三
          月二十日以後至三月三十一日以前完成結算申報者，被告將於四月底自其
          戶頭扣款。是以原告既於三月三十一日完成結算申報，依據被告前開新聞
          稿之指示，被告當於四月底進行扣繳作業；原告則於四月二十六日將稅款
          存入約定銀行帳戶以備被告之提兌，就程序上而言原告並未有遲延。且新
          聞紙具有公開昭告及政令宣導之傳播媒體功能，依稅捐稽徵法第十八條第
          二項而言，新聞紙上之公告甚至有送達之效力，故其扣繳作業流程公告之
          有效性自無庸置疑，原告依新聞紙所指示之扣繳日期而為稅款之存入，其
          信賴應值得保護。然被告逕自在發布三日後即同年四月十六日，便突襲性
          的從原告帳戶中扣款，以圖不當之滯納金利益，損害納稅義務人權益莫此
          為甚。
    （二）被告主張：原告於辦理八十五年度綜合所得稅結算申報，以繳稅取款委託
          書轉帳納稅，應自行繳納稅額為一、七一七、一○二元，惟被告辦理提兌
          時，原告約定轉帳帳戶存款餘額僅有一四、○一四元，致存款不足無法提
          兌，被告乃依財政部八十六年一月八日台財稅字第八六一八七八四二二號
          函釋，發單通知原告補繳稅款，並就存款不足金額一、七○三、○八八元
          部分，自八十六年四月一日起算，每逾二日加計百分之一滯納金，計算至
          繳納日（八十六年五月九日）計二五五、四六三元，並無不合。又原告於
          辦理八十五年度綜合所得稅結算申報時，係以繳稅取款委託書轉帳納稅之
          方式繳稅，惟其既已明知應繳納稅款為一、七一七、一○二元，且於結算
          申報截止日八十六年三月三十一日其帳戶僅餘一四、○一四元，不足一、
          七○三、○八八元，原告即負有補足應納稅款以備被告隨時兌領之義務，
          原告未立即補足應納稅款，遲至被告八十六年四日十六日辦理提兌時，仍
          未將應納稅款存入轉帳帳戶，致存款不足，無法兌領，自難謂無過失。且
          納稅義務人應於每年三月底前，填具結算申報書，向該管稽徵機關申報其
          上一年度應納之結算稅額，於申報前自行繳納，以繳稅取款委託書轉帳納
          稅方式僅係方便納稅義務人申報繳納稅捐，免於提領繳付之不便，非謂納
          稅義務人有延後補足稅款繳納之權利，原告未於結算申報截止日八十六年
          三月三十一日備足應納稅款，與繳納期限之規定已有不合，復未於被告辦
          理提兌前補足，參照司法院釋字第二七五號解釋意旨，實難謂無過失，自
          應受罰。至原告主張本件尚未確定，應有財政部八十八年十一月二日台財
          稅字第八八一九五五一一三號函之適用，免加徵滯納金，惟查上開函釋為
          自八十七年度綜合所得稅結算申報案件起始有其適用，本件為八十五年度
          綜合所得稅結算申報，自尚無援引適用之情形。
      理  由
一、原告主張依從新從輕原則，適用財政部八十八年十一月二日台財稅第八八一九五
    五一一三號函釋，免徵其八十五年度綜合所得稅之滯納金，有無理由：
    按「納稅義務人應於每年二月二十日起至三月底止，填具結算申報書，向該管稽
    徵機關申報其上一年度內構成綜合所得稅總額或營利事業收入總額之項目及數額
    ，以及有關減免、扣除之事實，並應依其全年應納稅額減除暫繳稅額及尚未抵繳
    之扣繳稅額，計算其應納之結算稅額，於申報前自行繳納。」、「納稅義務人逾
    限繳納稅款、滯報金、怠報金者，每逾二日按滯納之金額加徵百分之一滯納金，
    ..... 」、「本法第一百十二條所稱逾限繳納稅款，係指左列各種情形..... 三
    、逾本法第七十一條規定期限，而於四月一日以後繳納結算申報應納稅款者或逾
    稽徵機關核准展延之期限，而於該期限之次日以後繳納稅款者。... 」分別為所
    得稅法第七十一條第一項前段、第一百十二條第一項前段及同法施行細則第一百
    零四條第三款所規定。又「納稅義務人以繳稅取款委託書繳納綜合所得稅，經稽
    徵機關提兌無法兌領，且在三月三十一日存款不足案件，得就納稅義務人三月三
    十一日存款餘額發單補徵限期繳納；至其三月三十一日存款餘額與應自行繳納稅
    額之差額部分，始依財政部台財稅字第八三○一三一五○七號函釋，自四月一日
    起依所得稅法第一百十二條暨同法施行細則第一百零四條規定加計滯納金及利息
    一併追繳。」復為財政部八十六年一月八日台財稅字第八六一八七八四二二號函
    所明釋。本件原告以繳稅取款委託書轉帳納稅，其轉帳帳戶於八十六年三月三十
    一日存款不足繳納稅款，被告於八十六年四月十六日辦理提兌時，原告亦未將應
    納稅額存入轉帳帳戶，被告乃依前揭函釋，通知原告繳納應納稅款，並就存款不
    足金額一、七○三、○八八元部分，加徵百分之十五滯納金。原告不服，主張其
    因信賴被告於報上所載將於四月底扣款，而於八十六年四月二十六日將稅款存入
    以備兌付，詎料被告於八十六年四月十六日完成扣繳作業，致其存款不足，原告
    應有信賴保護原則之適用云云。查原告於辦理八十五年度綜合所得稅結算申報時
    ，固係以繳稅取款委託書轉帳納稅之方式繳稅，惟其既已明知應繳納稅款為一、
    七一七、一○二元，於結算申報截止日八十六年三月三十一日，其帳戶僅餘一四
    、○一四元，不足一、七○三、○八八元，原告即負有補足應納稅款以備被告隨
    時兌領之義務，原告不僅未立即補足應納稅款，遲至被告八十六年四月十六日辦
    理提兌時，仍未將應納稅款存入轉帳帳戶，致存款不足無法兌領，而未按期繳納
    。又納稅義務人應於每年三月底前，填具結算申報書，向該管稽徵機關申報其上
    一年度應納之結算稅額，於申報前自行繳納，以繳稅取款委託書轉帳納稅方式僅
    係方便納稅義務人申報繳納稅捐，免於提領繳付之不便，非謂納稅義務人有延後
    補足稅款繳納之權利，原告未於結算申報截止日八十六年三月三十一日備足應納
    稅款，與繳納期限之規定已有不合，復未於被告辦理提兌前補足，參照司法院釋
    字第二七五號解釋意旨，實難謂無過失，自應受罰，原告前述主張，核無足採。
    至於原告訴稱：依稅捐稽徵法第一條之一及第四十八條之三規定意旨，應從新從
    輕適用對其有利之財政部八十八年十一月二日台財稅字第八八一九五五一一三號
    函釋，免徵滯納金乙節。查從新從輕原則為法律不溯及既往及行政法上實體從舊
    原則之例外，從歷史的沿革及法理，固有採用之必要與實益，然其適用對於一般
    信賴法律守法之人民，或雖違背法律誠實接受制裁者而言，卻無可避免會造成極
    大的不公平，也傷害人民對法律之信賴。因此，為顧及一般守法人民與違規者間
    利益之平衡，從新從輕原則適用時應慎重。且按稅捐稽徵法第四十八條之三規定
    ：「納稅義務人違反本法或稅法之規定，適用裁處時之法律。但裁處前之法律有
    利於納稅義務人者，適用最有利於納稅義務人之法律。」，其係以法律有所變動
    為要件，本件所適用之法律並無變動，即無從新從輕之適用。況上開財政部函釋
    ，已明文限定自八十七年度綜合所得稅結算申報案件起，始有其適用，故原告主
    張從新從輕適用其八十五年度綜合所得稅結算申報案件，亦無可採。綜上所述，
    原處分於法並無不合，訴願決定及重為之再訴願決定遞予維持，俱無違誤，原告
    起訴意旨，難認為有理由，應予駁回。
二、據上論結，本件原告之訴無理由，依行政訴訟法第九十八條第三項前段，判決如
    主文。
中      華      民      國    八十九    年     十一     月    二十八    日
                                  台北高等行政法院  第二庭
                                          審 判 長  法  官  王立杰
                                                    法  官  陳雅香
                                                    法  官  黃本仁
右為正本係照原本作成。
如不服本判決，應於送達後二十日內，向本院提出上訴狀並表明上訴理由，如於本判
決宣示後送達前提起上訴者，應於判決送達後二十日內補提上訴理由書（須按他造人
數附繕本）。
中      華      民      國    八十九    年     十一     月    二十八    日
                                                    書記官  謝廉縈


司法院資訊處製作；財團法人民間司法改革基金會備份。
